臺灣高等法院民事判決　　　　　　　　　 93年度上字第709號
上　訴　人　甲○○
訴訟代理人　黃榮煉
被 上訴 人　桃園縣楊梅鎮公所
法定代理人　羅煥鑪
訴訟代理人　王年柿律師
上列當事人間返還價金事件，上訴人對於中華民國93年6月18日
臺灣臺北地方法院93年度訴字第746號第一審判決提起上訴，本
院於94年6月8日言詞辯論終結，判決如下：
    主  文
原判決關於命上訴人給付超過新台幣216萬7,277元本息暨訴訟費
用之裁判（除確定部分外），均廢棄。
上開廢棄部分被上訴人在第一審之訴駁回。
其餘上訴駁回。
第一審（除確定部分外）及第二審訴訟費用由上訴人負擔千分之
1，餘由被上訴人負擔。
    事實及理由
壹、程序部分：
    按訴訟標的於確定之終局判決中經裁判者，除法律規定外，
    當事人不得該法律關係更行起訴，民事訴訟法第400條第1項
    定有明文。又按所謂訴訟標的，係指原告以訴或被告以反訴
    所主張或不認之法律關係，而以此項法律關係經確定之終局
    判決對之加以裁判者，始有既判力。次按，數人負同一債務
    或有同一債權，而其給付可分者，除法律另有規定或契約另
    有訂定外，應各平均分擔或分受之，民法第271條定有明文
    。查原法院89年度重訴字第1141號、本院89年度重上字第57
    6號及最高法院92年度台上字第2461號請求返還價金事件（
    下稱前案）之確定判決，雖其就被上訴人請求上訴人黃世平
    、甲○○分別返還價金部分，與本件之當事人及法律關係相
    同，惟前案本院89年度重上字第576號判決，認系爭買賣契
    約係由出賣人依應有部分比例之面積計算應返還之價金，而
    認定原判就黃展雲、王崔谷分別於給付新台幣（下同）166
    萬6,666元及33萬2,662元之範圍內為有理由，超過部分為無
    理由而予以廢棄；而黃世平及甲○○部分則維持原判各給付
    250萬元。從而，被上訴人就黃展雲、王崔谷判決廢棄部分
    ，按應有部分之比例，對上訴人黃世平請求返還價金83萬
    3,333元，對上訴人甲○○請求返還價金216萬7,339元，即
    非前案判決之既判力所及，換言之，二者並非同一事件，先
    予敘明。
貳、實體部分：
一、被上訴人主張：被上訴人於民國82年7月29日向上訴人及訴
    外人黃展雲、王崔谷購買渠等所有，坐落桃園縣楊梅鎮○○
    段84、86地號土地（下稱系爭土地），價金5,399萬2,656元
    （下稱系爭買賣契約），並分別於同年7月31日及9月27日各
    給付500萬元。嗣另於同年7月29日向訴外人黃龍英購買其所
    有坐落同所72之2等地號土地26筆，價金1億7,699萬1,932元
    。被上訴人係公法人，購買上開土地之目的係預定供作垃圾
    掩埋場使用，購地資金依規定由相關單位配合支付。兩造於
    系爭買賣契約第10條第3項特別約定：「各單位款項若無法
    撥入鎮公所時，雙方均得片面解約，所付價金無息退還」。
    而所謂「款項無法撥入」，指被上訴人向各單位籌措之資金
    無法取得而言。一旦被上訴人事實上無法取得資金，即符合
    前開約定。是該約定乃系爭買賣契約解除權之保留，一方如
    有約定解除契約之事實發生時，即得行使解除權，與以給付
    不能為由解除契約，屬法定解除權，須有法定給付不能事由
    始得主張者不同。被上訴人前前法定代理人即鎮長宋明雄與
    楊龍英之買賣涉嫌舞弊，經司法追訴後判刑，依規定應撥入
    購地配合款之單位遂以此為由，停止撥付購地補助款。嗣桃
    園縣政府本於監督立場，於86年間另行出資購買同鎮○○段
    第210之1等地號土地9筆，撥交被上訴人作為垃圾掩埋場使
    用，因此系爭買賣契約已無繼續履行之必要，且原預定之配
    合款亦確定無法撥付予及黃展雲、王崔谷，被上訴人遂於87
    年12月4日委由律師以存證信函向上訴人及黃展雲、王崔谷
    表示解除系爭買賣契約，並請求返還價金1,000萬元，因未
    獲置理，乃提起前案訴訟，經原法院以89年度重訴字第1141
    號判決，認定系爭買賣契約業已解除且本件上訴人及黃展雲
    、王崔谷應共同返還被上訴人1,000萬元；而本院89年度重
    上字第576號判決復認系爭買賣契約係出賣人各自出賣其應
    有部分，是前開應返還予被上訴人之價金亦應依應有部分之
    比例計算而分別認定黃世平、甲○○應分別給付250萬元，
    黃展雲應給付166萬6,666元，王崔谷應給付33萬2,662元，
    而就原審判決命黃展雲於給付被上訴人166萬6,666元、王崔
    谷於給付被上訴人33萬2,662元之範圍內為有理由，原審超
    過部分為無理由而予以廢棄確定。是依前開確定判決，本件
    上訴人甲○○尚應返還價金216萬7,339元，而黃世平尚應返
    還83萬3,333元予被上訴人，為此訴請黃世平應給付被上訴
    人83萬3,333元；上訴人甲○○應給付被上訴人216萬7,339
    元，及均自93年2月21日起至清償日止，按年息5％計算之利
    息等語（原審為被上訴人勝訴之判決，上訴人甲○○不服提
    起上訴，黃世平部分未據聲明不服，故黃世平敗訴部分業已
    確定，不在本院審理範圍）。並聲明：上訴駁回。
二、上訴人則以：系爭買賣契約係獨立之買賣契約，被上訴人與
    黃龍英間之土地買賣另涉舞弊之事與系爭買賣契約無關，被
    上訴人竟可以一紙公文，片面取消買賣契約。且依系爭買賣
    契約書第12條規定：「甲方如不履約買受或不照本約交付價
    款，則願將以繳價款全部聽憑乙方沒收並解除契約，不得異
    議。」，是依約上訴人自得沒收被上訴人所付價款並解除契
    約云云，資為抗辯。並聲明：(一)原判決廢棄。(二)被上訴人在
    第一審之訴及假執行之聲請均駁回。(三)第一、二審訴訟費用
    由被上訴人負擔。
三、被上訴人主張其於82年7月29日分別與上訴人及黃展雲、王
    崔谷四人及訴外人黃龍英簽訂買賣契約，各以總價款5,399
    萬2,656元、1億7,699萬1,932元，向上訴人及黃展雲、王崔
    谷購買系爭土地及黃龍英所有坐落桃園縣楊梅鎮○○段72之
    2等地號土地26筆，作垃圾掩埋場使用，被上訴人並於同年
    7月30日、9月22日各給付500萬元予上訴人及黃展雲、王崔
    谷，上訴人則將土地所有權狀、土地登記謄本及地籍圖謄本
    及系爭土地交付予被上訴人。嗣因被上訴人之前法定代理人
    宋明雄與楊龍英間買賣涉嫌舞弊，經判刑在案致本件購地補
    助款確定無法撥付，桃園縣政府乃於86年間另行出資購買桃
    園縣楊梅鎮○○段第210之1等地號土地9筆，撥交被上訴人
    作垃圾掩埋場使用，被上訴人遂本於系爭買賣契約第10條第
    3項之特別約定，於87年12月4日以律師函向上訴人表示解除
    系爭買賣契約等事實，業經原審依職權調取前案卷宗內所附
    之土地登記謄本、不動產買賣契約書影本、收據影本、原法
    院85年度上訴字第2534號刑事判決書、桃園縣政府84年6月1
    日84府環4字第110318號、89年8月9日府環4字第135741號、
    臺灣省政府環境保護處84年5月16日84環4字第31756號函、
    桃園縣政府購置財物合約書、被上訴人律師函、掛號郵件收
    件回執可證，並為上訴人所不爭，前開事實堪信為真。
四、被上訴人主張系爭買賣契約已於第10條第3項特別約定：「
    各單位款項若無法撥入鎮公所時，雙方均得片面解約，所付
    價金無息退還」，今條件已成就，被上訴人自得依該條約定
    行使解除權，系爭買賣契約既經解除，雙方自應互負返還義
    務，因而，上訴人甲○○自應將前案價金不足部分216萬7,3
    39元（應為216萬7,277元，詳後述之）返還於被上訴人等語
    ；上訴人則辯以被上訴人與黃龍英間之土地買賣涉及舞弊之
    事與系爭買賣契約無關。且依系爭買賣契約書第12條之規定
    ，被上訴人如不履約買受或不照本約交付價款，願將已繳價
    款全部聽憑上訴人沒收並解除契約，不得異議云云置辯。是
    本件首應審究者為：系爭買賣契約是否已合法解除？茲說明
    如下：
  (一)查系爭買賣契約第10條其他約定事項第3項約定：「各單位
    款項若無法撥入鎮公所（即被上訴人）時，雙方均得片面解
    約，所付價金無息退還。」、第4項：「若發生不可歸責於
    甲乙雙方當事人之事由致本契約買賣土地無法供作垃圾掩埋
    場使用時，雙方均得片面解約，乙方（即上訴人）並無條件
    退還已付全部價款。」等語（本院卷第13頁）。是系爭買賣
    契約即係以上開將來客觀上不確定事實為停止條件，於條件
    成就時，兩造可隨時行使約定解除權而解除契約，並互負回
    復原狀義務。
  (二)因被上訴人之前法定代理人宋明雄與楊龍英間買賣涉嫌舞弊
    ，經判刑在案，致本件購地補助款確定無法撥付，桃園縣政
    府乃於86年間另行出資購買桃園縣楊梅鎮○○段第210之1等
    地號土地9筆，撥交被上訴人作垃圾掩埋場使用，已如前述
    。是桃園縣政府既已確定不再向台灣省政府環境保護處申請
    撥付補助經費予被上訴人，被上訴人遂於87年12月4日以王
    年柿律師事務所函向上訴人為解除系爭買賣契約之意思表示
    ，該律師函業已送達於上訴人（臺灣桃園地方法院88年度重
    訴字第211號返還價金案第20、21頁），是系爭契約之前開
    約定解除權發生之停止條件已成就，被上訴人據以解除契約
    ，並無不合。
  (三)系爭買賣契約書第12條固約定甲方（即被上訴人）如不履約
    買受或不照本約交付價款，則願將已繳價款全部聽憑乙方（
    即上訴人及黃展雲、王崔谷）沒收並解除契約不得異議。惟
    此條款之適用，應以系爭買賣契約仍有效存續為前提，而系
    爭契約買賣契約既已由被上訴人合法解除，自無該契約書第
    12條之適用甚明，上訴人此部分辯解自不足採。被上訴人自
    得請求上訴人及其餘出賣人返還所收受共1,000萬元之賣賣
    價金。
  (四)按數人負同一債務或有同一債權，而其給付可分者，除法律
    另有規定或契約另有訂定外，應平均分擔或分受之，民法第
    271條定有明文。依系爭買賣契約所載，上訴人甲○○及黃
    世平、黃展雲、王崔谷係各自出售系爭土地應有部分與被上
    訴人，就所收受之1,000萬元價金，自應依應有部分比例返
    還被上訴人。查系爭84號土地面積2792㎡，黃世平、甲○○
    及訴外人黃展雲、王崔谷之應有部分依序各為1/3、7/15 、
    1/10、1/10，面積分別為931㎡、1303㎡、279㎡、279㎡；
    第86號土地面積5956㎡，黃世平、甲○○及訴外人黃展雲之
    應有部分依序為1/3、7/15、1/5，面積各為1985㎡、2780㎡
    、1191㎡，則系爭2筆地號土地面積共為8,748㎡，黃世平、
    上訴人甲○○及訴外人黃展雲、王崔谷應有部分之面積依序
    為2916㎡、4083㎡、1470㎡、279㎡，有土地登記謄本2件附
    卷可證。黃世平、上訴人甲○○、及訴外人黃展雲、王崔谷
    依前開應有部分之比例，應返還被上訴人之價金依序為333
    萬3,280元、466萬7,277元、168萬357元、31萬8, 925元（
    計算式：每平方公尺賣得之價金為1,000萬元÷8,74 8㎡＝1
    ,143.1 元/㎡；黃世平部分：1,143.1元/㎡×2,916㎡＝3,3
    33,280元；上訴人甲○○部分：1,143.1元/㎡×4,083㎡＝4
    ,667,277 元；黃展雲部分：1,143.1元/㎡×1,470㎡＝1,68
    0,357元；王崔谷部分：1,143.1元/㎡×279㎡＝318,925元
    ）。是就上訴人甲○○部分，扣除前案判決所命給付250萬
    元後，上訴人尚應返還216萬7,277元予被上訴人（計算式：
    4,667,339－2,500,000＝2,167,277）。
  (五)被上訴人主張解除契約，請求上訴人給付216萬7,277元，及
    自起訴狀繕本送達之翌日即93年2月21日起至清償日止，按
    年息5％計算之利息予被上訴人，即屬有據，應予准許。原
    審就上揭84號土地面積誤2792㎡為2972㎡（該地號面積見原
    審卷第25頁土地登記謄本），故上開4名出賣人依前述各自
    應有部分比例，應返還被上訴人之價金之計算，因84號土地
    面積之錯誤，即非正確。上訴雖未執此指摘，惟原判決既有
    上開與卷內訴訟資料不符情形，自無可維持，應由本院廢棄
    原判決經上訴之部分，改諭知如主文第二、三項所示。
五、綜上所述，被上訴人解除系爭買賣契約既為合法，則其本於
    解除契約後之法律關係，請求上訴人返還其已給付之216萬7
    ,277 元及法定遲延利息，應予准許。原審就此部分所為上
    訴人敗訴之判決，核無違誤；上訴論旨就此部分指摘原判決
    不當，求予廢棄改判，為無理由，應予駁回。至原審判命上
    訴人給付超過216萬7,277元部分，則非有據，應由本院廢棄
    之，並駁回被上訴人該部分在第一審之訴。
六、兩造其餘攻擊或防禦方法及未經援用之證據，經本院斟酌後
    ，認為均不足以影響本判決之結果，自無逐一詳予論駁之必
    要，併此敘明。
七、據上論結，本件上訴為一部有理由，一部無理由，依民事訴
    訟法第449條第1項、第450條、第79條前段，判決如主文。
中　　華　　民　　國　　94　　年　　6 　　月　　22　　日
                  民事第8庭審判長法  官 游明仁
                                 法  官 陳邦豪
                                 法  官 魏麗娟
正本係照原本作成。
如不服本判決，應於收受送達後20日內向本院提出上訴書狀，其
未表明上訴理由者，應於提出上訴後20日內向本院補提理由書狀
（均須按他造當事人之人數附繕本）上訴時應提出委任律師或具
有律師資格之人之委任狀；委任有律師資格者，另應附具律師資
格證書及釋明委任人與受任人有民事訴訟法第466條之一第一項
但書或第二項（詳附註）所定關係之釋明文書影本。
中　　華　　民　　國　　94　　年　　6 　　月　　24　　日
　　　　　　　　　　　　　　　　書記官 于  誠
附註：
民事訴訟法第四百六十六條之一（第一項、第二項）：
對於第二審判決上訴，上訴人應委任律師為訴訟代理人。但上訴
人或其他法定代理人具有律師資格者，不在此限。
上訴人之配偶、三親等內之血親、二親等內之姻親，或上訴人為
法人、中央或地方機關時，其所屬專任人員具有律師資格並經法
院認為適當者，亦得為第三審訴訟代理人。
